【裁判字號】    93,訴,145
【裁判日期】    950425
【裁判案由】    返還無權佔有房屋
【裁判全文】
臺灣臺北地方法院民事判決               93年度訴字第145號
    原      告  中央警察大學
    法定代理人  蔡德輝
    訴訟代理人  李永裕律師
    複 代 理人  黃文祥律師
    被      告  丁○○
                己○○
    上  1   人  乙○○
    訴訟代理人  戊○○
                張智剛律師
    上  1   人  劉玉津律師
    複 代 理人
    被      告  丙○○
    訴訟代理人  呂沐基律師
    被      告  甲○○
上列當事人間返還無權佔有房屋事件，本院於中華民國95年4月
11日言詞辯論終結，判決如下：
    主  文
被告己○○應將如附圖一所示之門牌號碼台北縣新店市○○街七
號房屋遷讓返還予原告。
被告丙○○應將如附圖二所示Ｃ、Ｄ部分之門牌號碼台北市○○
街二七巷一號房屋遷讓返還予原告。
被告甲○○應將如附圖二所示Ａ、Ｂ部分之門牌號碼台北市○○
街二五巷十二號之一房屋遷讓返還予原告。
原告其餘之訴駁回。
訴訟費用由被告己○○、甲○○各負擔五十分之三，被告丙○○
負擔五十分之四，餘由原告負擔。
本判決第一項於原告以新台幣伍萬貳仟元為被告己○○供擔保後
，得假執行。但被告己○○如以新台幣壹拾伍萬陸仟伍佰貳拾玖
元為原告預供擔保，得免為假執行。
本判決第二項於原告以新台幣陸萬捌仟元為被告丙○○供擔保後
，得假執行，但被告丙○○如以新台幣貳拾萬陸仟陸佰壹拾捌元
為原告預供擔保，得免為假執行。
本判決第三項於原告以新台幣伍萬貳仟元供擔保後，得假執行。
原告其餘假執行之聲請駁回。
    事實及理由
甲、程序方面：
一、本件被告丁○○、甲○○分別未於言詞辯論期日或最後言詞
    辯論期日到場，核無民事訴訟法第386 條各款所列情形，爰
    依原告之聲請，由其一造辯論而為判決。
二、按訴狀送達後，原告不得將原訴變更或追加他訴，但請求之
    基礎事實同一者，不在此限，民事訴訟法第255條第1 項第2
    款定有明文。又所謂請求之基礎事實同一，係指變更或追加
    之訴與原訴之主要爭點有其共同性，各請求所主張之利益在
    社會生活上可認係屬同一或關連之紛爭，而就原請求之訴訟
    及證據資料，於繼續審理時，在相當程度範圍內具有同一性
    或一體性，得期待於後請求之審理予以利用，俾先後兩請求
    得在同一程序中一併解決，避免重複審理者，自屬之。查原
    告本於所有物返還請求權訴請被告遷讓返還房舍，俟起訴狀
    繕本送達被告後，另以民國93年5月3日準備書狀追加使用借
    貸法律關係，並於同年6 月29日準備程序中再次表明追加之
    旨，原告既係基於請求返還國有眷舍之同一事實所為追加之
    訴，縱被告丙○○不同意，原告仍得為之，以利本件訴訟經
    濟，是原告上開訴之追加，經核於法尚無不合，應予准許。
乙、實體方面：
一、原告起訴主張：1.被告丁○○曾任職原告機關，並獲配住伊
    管理之門牌號碼台北縣新店市○○街11巷16號之國有房舍，
    嗣被告丁○○離職後未返還該房舍，已無合法占用權源，自
    應負有返還之義務。2.被告己○○曾任職原告機關，並獲配
    住伊管理之如附圖1所示之門牌號碼台北縣新店市○○街7號
    之國有房舍，嗣被告己○○離職後，並自88 年2月28日出境
    未再回國，顯無任何居住之事實，自非合法現居住人，自應
    返還上開房舍。3.被告丙○○之父陳德祥生前曾任職原告機
    關，並獲配住伊管理如附圖2 所示C、D部分之門牌號碼台北
    市○○街27 巷1號之國有房舍，惟陳德祥死亡後，被告丙○○已無任何居住使用權源，自應返還上開房舍。4.被告甲○○之夫李林生生前曾任職原告機關，並獲配住由伊管理之如
    附圖2所示A、B部分之門牌號碼台北市○○街25巷12號之1之
    國有房舍，惟李林生死亡後，被告甲○○已無居住使用權源
    ，且該房舍殘破不堪，顯見被告甲○○已無居住事實，自應
    返還系爭房舍。並聲明：(一)被告丁○○應將門牌號碼台北縣
    新店市○○街11巷16號之房屋遷讓返還原告。(二)被告己○○
    應將如附圖1所示之門牌號碼台北縣新店市○○街7號房屋遷
    讓返還原告。(三)被告丙○○應將如附圖2 所示C、D部分之門
    牌號碼台北市○○街27巷1 號房屋遷讓返還原告。(四)被告甲○○應將如附圖2 所示A、B部分之門牌號碼台北市○○街25
    巷12號之1 房屋遷讓返還原告。(五)願供擔保請准宣告假執行
    。
二、被告丁○○未於言詞辯論期日到場，惟據其答辯狀意旨略以
    ：台北縣新店市○○街11巷16號房屋係伊父親葛心德任職原
    告機關前身中央警官學校總務處長所配住之宿舍，並非伊所
    借用，現由兒孫葛鼎盛夫婦設籍居住10餘年，況該房舍破舊
    不堪，原告根本未顧及遺眷權益，全賴自行出資繕始能居住
    ，原告至少應補償搬遷費用等語，資為抗辯。
三、被告己○○則以：伊自原告機關退休，依當時有效之事務管
    理規則，並無必須遷出返還之規定，而現行事務管理規則第
    249條關於「借用人備職、離職、退休時，應在3個月遷出」
    規定，係在72 年4月29日修正結果，故修正前退休人員仍可
    續住，且行政院人事行政局頒行行政院台人政肆字第14927
    號函亦明確說明：事務管理規則修正前退休，而仍續住修正
    前規則所訂之眷屬宿舍之退休人員，准予續住至宿舍為止等
    語，故伊在事務管理規則修正前退休，伊於88年前往美國旅
    遊，突然中風致無法搭機回國，絕非故意不居住該房舍之情
    ，自符合行政院92年12月10日核定之中央各機關學校國有眷
    舍房地處理要點第3 點所規範之合法現住人，自仍可續住使
    用等語，資為抗辯。並聲明：(一)原告之訴及假執行之聲請均
    駁回。(二)如受不利判決，願供擔保請准宣告免為假執行。
四、被告丙○○則以：伊並未向原告借用門牌號碼台北市○○街
    27巷1 號房屋，原借用人係伊先父陳德祥，而且原先房屋經
    伊修繕後，現已不存在，原告請求伊遷讓返還房舍，為無理
    由等語，資為抗辯。並聲明：(一)原告之訴及假執行之聲請均
    駁回。(二)如受不利判決，願供擔保請准宣告免為假執行。
五、被告甲○○未於最後言詞辯論期日到場，惟據其先前陳述略
    以：台北市○○街25巷12號之1 房屋因遭不明人士破壞而無
    法居住，但伊現仍占用該房屋，原告應負擔搬遷補償費等語
    ，資為抗辯。
六、兩造不爭執事項：
(一)、原告主張系爭房屋係其所管理或前由臺灣警察專科學校撥交
    由其管理之國有房舍，此有中央警官學校眷舍清冊及臺灣警
    察專科學校90 年10月23日警專總字第0508321號函暨附中
    央警察大學使用臺灣警察專科學校經管宿舍名冊在卷可參（
    見本院2 卷第19頁至第30頁），並經本院於94年11月24日勘
    驗現場並分別囑託台北縣新店地政事務所及台北市古亭地政
    事務所人員測量屬實，復製有勘驗筆錄、現場照片及複丈成
    果圖在卷可稽（見本院2卷第126頁至第131頁、第137頁至第
    141頁、第151頁、第158頁），堪信為真實。
(二)、被告己○○、被告甲○○配偶李林生、被告丙○○父親陳德
    祥原係因任職於原告機關之故，而各獲配住如訴之聲明所示
    之宿舍。嗣被告己○○於63 年10月1日退休、被告丙○○父
    親陳德祥於59 年2月1日退休，於88年8月27日死亡，此有退
    休名冊（見本院2 卷第11頁、第13頁）；而被告甲○○配偶
    李林生於75 年8月26日死亡，此有戶籍謄本在卷可參（見本
    院1卷第21頁）。
七、原告本於所有物返還請求權及使用借貸返還請求權，訴請被
    告遷讓返還系爭國有房舍，為被告所否認，並分別以上開情
    詞置辯，則本件兩造爭點厥為：(一)原告是否有提本件訴訟權
    源？(二)原告請求被告丁○○遷讓返還系爭房舍是否有理由？
    (三)原告請求被告龍濟源、甲○○及丙○○遷讓返還系爭房舍
    ，是否有理由？又遷讓範圍是否及於附屬建物？茲分述如后
    ：
(一)、按國有財產撥給各地國家機關使用者，名義上雖仍為國有，
    實際上即由使用機關行使所有人之權利，故是類財產，應准
    由管領機關起訴，代國家主張所有權人之權利，最高法院51
    年台上字第2680號著有判例可參。查本件涉訟之上開四間國
    有房舍，雖經本院函詢財政部國有財產局臺灣北區辦事處結
    果，除台北市○○街27巷1 號房舍係屬臺灣省警察專科學校
    管理者外，其餘三間房舍之管理者不詳，此固有該局93年10
    月19 日台財產北改字第0930039812號函在卷可考（見本院1
    卷第251頁、第252頁）。惟本件四間國有房屋分屬原告管領
    或前經臺灣警察專科學校撥交由其管理等情，業據其提出被
    告丁○○之父葛心德借用台北縣新店市○○街11巷16號房舍
    公文、中央警官學校眷舍清冊及臺灣警察專科學校90年10月
    23日警專總字第0508321 號函暨附中央警察大學使用臺灣
    警察專科學校經管宿舍名冊在卷可參（見本院2 卷第19頁至
    第30頁），則原告主張其係系爭四間國有房舍之管理者，堪
    信為真實，則原告自得基於系爭國有房舍管理者地位提起本
    件訴訟，合先敘明。
(二)、次按請求返還所有物之訴，應以現在占有該物之人為被告，
    如非現在占有該物之人，縱令所有人之占有係因其人之行為
    而喪失，所有人亦僅於此項行為具備侵權行為之要件時，得
    向其人請求賠償損害，要不得本於物上請求權，對之請求返
    還所有物，最高法院29年上字第1061號著有判例可參。查本
    件台北縣新店市○○街11巷16號房舍，係被告丁○○之父葛
    心德借用之宿舍，此有原告提出之眷舍清冊及中央警官學校
    簽稿在卷可參（分見本院2 卷第23頁、第32頁），另參諸被
    告丁○○答辯狀亦載敘該宿舍現由葛鼎盛夫婦設籍居住使用
    等情（見本院1卷第136頁），而被告丁○○並未在該處設籍
    居住，復有戶籍謄本在卷可稽（見本院1卷第285頁），且本
    院偕同原告至現場履勘，又因無人應門致無法查證該屋使用
    情況等情（見本院2卷第127頁），是原告既無法舉證證明被
    告丁○○曾借用上開宿舍，以及有何現占有使用等事實存在
    ，則原告本於使用借貸及所有物返還請求權訴請被告丁○○
    遷讓返還上開房舍，自屬無理由，應予駁回。
(三)、再按因任職關係獲准配住系爭房屋，固屬使用借貸之性質，
    然其既經離職、辭職、資遣而離開原任職機關，依借貸之目
    的，當然應視為使用目的業已完畢，自已無權再繼續占用原
    獲配住之宿舍，此並不因其原先屬合法配住即可謂其繼續占
    住亦屬合法，貸與人自得依民法第470條、第767條規定請求
    返還系爭房屋，且若借用人本人已不應續住宿舍，依舉輕明
    重之法理，當無不許貸與人對於借用人之眷屬或其繼承人之
    請求返還占有使用宿舍之理（最高法院44 年台上字第802號
    判例、最高法院88 年度台上第482號判決意旨參照）。又按
    司法院大法官會議釋字第557 號亦解釋：「行政機關、公立
    學校或公營事業機構，為安定現職人員生活，提供宿舍予其
    所屬人員任職期間居住，本屬其依組織法規管理財物之權限
    內行為；至因退休、調職等原因離職之人員，原應隨即歸還
    其所使用之宿舍」。職是，公務員於任職期間內獲准配住之
    宿舍，迨其退休喪失原任職關係後，即屬使用完畢，使用借
    貸關係因而消滅，配住機關自得請求返還。經查：
  1.被告己○○、被告丙○○之父陳德祥及被告甲○○之配偶李
    林生，雖於任職原告機關期間獲配住上開房屋，惟渠等業已
    退休，而原借用人陳德祥、李林生亦分別於88 年8月27日、
    75 年8月26日死亡等情，既為兩造所不爭執事項，揆諸前揭
    說明，被告己○○以及被告丙○○、甲○○之被繼承人各自
    從原告機關離職退休事實發生之日，依借貸之目的，當然應
    視為使用目的業已完畢，均已無合法使用上開房屋之權源。
    準此，被告丙○○、甲○○既分別係陳德祥及李林生之繼承
    人或配偶，則渠二人隨同居住之權源亦歸於消滅，現仍繼續
    用系爭房舍，即屬無正當占有權源，原告本於所有物返還請
    求權訴請被告己○○、丙○○及甲○○返還系爭房舍，自屬
    有據，應予准許。
  2.被告己○○雖以行政院92年12月10日院授人住字第09203105
    44 號函頒行「中央各機關學校國有眷舍房地處理要點」第3
    點，認其有合法繼續居住權利云云。經核上開處理要點第3
    點固規定：「本要點所稱合法現住人：於72年5月1日以前
    依法配（借）住眷舍。為現職人員、退休人員、資遣人員
    或其遺眷。有居住之事實。未曾獲政府各類輔助購置住
    宅。非調職、轉任、辭職、解僱、解聘（含不續僱、不續聘
    ）、撤職或免職人員。有續住之資格。所居住之眷舍仍
    屬配（借）住機關管有」等語（見本院1卷第221頁）。但查
    ，上開處理要點乃係賦予權責機關處理權限，非賦予退休人
    員永久居住宿舍之權利，宿舍貸與機關自有權決定是否准予
    續住權利。是姑不論被告己○○是否符合該處理要點之規定
    ，原告仍得本於機關宿舍管理需要，自行裁量是否准予續住
    權利。更何況，被告己○○自88 年2月28日出境後即未回國
    一節，此有被告己○○入出境查詢資料在卷可稽（見本院2
    卷第51頁），客觀上顯無居住之事實甚明，自與上開要點之
    合法現住人條件不合，則其援引上開處理要點，認原告不得
    訴請其返還所借用之房舍云云，自屬無理由。
  3.又被告己○○原配住上開國有房舍，日後所增建部分與原有
    房舍相通而連為一體。而被告丙○○先父陳德祥原配住之日
    式房舍，嗣因屋頂塌陷在上方搭蓋鐵皮等情，業經本院赴現
    場勘驗屬實，並有照片在卷可稽（見本院2卷第128頁至第13
    0頁、第138頁、第140頁至第141頁），被告丙○○以原房舍
    滅失云云置辯，顯無足採。是上開增建部分與原主體建物因
    構造上與使用上即具有不可分關係，自因附合之事實而成為
    原主體建物之一部分，並不具有物之獨立性，全部皆屬原告
    機關管領之房舍，故原告基於管理機關地位行使所有權，訴
    請被告己○○及丙○○分別返還如附圖1所示及附圖2 所示C
    、D部分之房舍（含增建部分），洵屬有據。
八、綜上所述，被告己○○、丙○○及甲○○並無繼續使用系爭
    房舍之正當權源，則原告本於所有物返還請求權訴請被告返
    還各如主文所示之系爭房舍，為有理由，應予准許。至原告
    既無法舉證證明被告丁○○借用台北縣新店市○○街11巷16
    號房屋或現占住使用之事實，則其訴請其返還該房屋，自屬
    無理由，應予駁回。又本件原告勝訴部分，除被告甲○○部
    分外，其餘兩造分別陳明願供擔保請准宣告假執行或免為假
    執行，核無不合，爰分別酌定相當之擔保金額，予以准許。
    至原告敗訴部分，假執行之聲請失其附麗，應予駁回。
九、又本件事證已臻明確，兩造其餘攻擊防禦方法，及未經援用
    之證據，經本院斟酌後，認均不足以影響本判決之結果，自
    無逐一詳予論駁之必要，併此敘明。
十、訴訟費用負擔之依據：民事訴訟法第79條。
中    華    民    國    95    年    4     月    25    日
                        民事第一庭法官  傅中樂
以上正本係照原本作成。
如對本判決上訴，須於判決送達後20日內向本院提出上訴狀。
中    華    民    國    95    年    4     月    25    日
                                書記官  葉志昭


司法院資訊處製作；財團法人民間司法改革基金會備份。
